ACORDAO-COMPLETO-2352447

ACÓRDÃO 10220/2020 ATA 33/2020 - SEGUNDA CÂMARA

VISTOS, relatados e discutidos estes autos de Tomada de Contas Especial instaurada pelo Ministério do Turismo - MTur contra o Sr. Fabiano Braga Mendonça Souza, então presidente do Centro Integrado de Ressocialização e Desenvolvimento Humano - CIRDH, em face da reprovação da prestação de contas do Convênio 432/2006 (Siconv 592511) , cujo objeto consistia no apoio à realização do evento intitulado "Recife Convida".
ACORDAM os Ministros do Tribunal de Contas da União, reunidos em sessão da 2ª Câmara, ante as razões expostas pelo Relator em:
9.1. excluir o Centro Integrado de Ressocialização e Desenvolvimento Humano - CIRDH do rol de responsáveis desta TCE; 
9.2. com fundamento nos arts. 1º, inciso I, 16, inciso III, alíneas b e c, 19, caput, e 23, inciso III, da Lei 8.443/1992, julgar irregulares as contas do Sr. Fabiano Braga Mendonça Souza, condenando-o ao pagamento da quantia de R$ 497.500,00 (quatrocentos e noventa e sete mil e quinhentos reais) , com a fixação do prazo de quinze dias, a contar da notificação, para que comprove, perante o Tribunal (art. 214, inciso III, alínea a do Regimento Interno) , o recolhimento da dívida ao Tesouro Nacional, atualizada monetariamente e acrescida dos juros de mora, calculados a partir de 13/10/2006, até a data do efetivo recolhimento, na forma prevista na legislação em vigor;
9.3. autorizar, caso requerido, nos termos do art. 26 da Lei 8.443/1992, o parcelamento da dívida em até 36 (trinta e seis) parcelas mensais e sucessivas, sobre as quais incidirão os correspondentes acréscimos legais (débito: atualização monetária e juros de mora) , esclarecendo ao responsável que a falta de pagamento de qualquer parcela importará no vencimento antecipado do saldo devedor, sem prejuízo das demais medidas legais;
	9.4. autorizar, desde logo, a cobrança judicial da dívida, nos termos do art. 28, inciso II, da Lei 8.443/1992, caso não atendida a notificação;
9.5. encaminhar cópia deste Acórdão à Procuradoria da República no Estado do Pernambuco, consoante previsto no art. 16, § 3º, da Lei 8.443/1992 e no art. 209, § 7º, do Regimento Interno/TCU, bem como ao Ministério do Turismo, para ciência.

Tomada de Contas Especial instaurada em face da reprovação da prestação de contas de convênio cujo objeto era o apoio à realização do evento intitulado Recife Convida.

Segunda Câmara

Centro Integrado de Ressocialização e Desenvolvimento Humano - CIRDH.

3. Responsáveis: Centro Integrado de Ressocialização e Desenvolvimento Humano - CIRDH (07.237.632/0001-12) e Fabiano Braga Mendonça Souza (XXX.569.534-XX).

13.1. Ministros presentes: Ana Arraes (Presidente), Augusto Nardes, Aroldo Cedraz e Raimundo Carreiro.
13.2. Ministros-Substitutos presentes: Marcos Bemquerer Costa (Relator) e André Luís de Carvalho.

MARCOS BEMQUERER

Trata-se da Tomada de Contas Especial instaurada pelo Ministério do Turismo - Mtur contra o Sr. Fabiano Braga Mendonça Souza, presidente do Centro Integrado de Ressocialização e Desenvolvimento Humano - CIRDH, em face da impugnação total de despesas, por irregularidades na execução física do Convênio 432/2006 (Siafi 569667) , cujo objeto consistia no apoio à implementação do evento intitulado "Recife Convida" (peça 1, p. 73-74) , que tinha previsão para ser realizado no período de 8 a 11/9/2006 (peça 1, p. 59 e 73-81) .
2.	Para o atingimento dos objetivos do ajuste, que teve vigência de 8/9/2006 a 1º/1/2007 (peça 1, p. 77 e 89) , foi previsto o repasse de R$ 497.500,00 à conta do concedente, além do aporte de R$ 50.000,00 referente à contrapartida do convenente. Os recursos federais foram liberados em 10/10/2006, por meio da Ordem Bancária 2006OB900572 (peça 1, p. 76 e 84) , após o período previsto para a realização do evento.
3.	Tanto o Tomador de Contas, nos termos do Relatório 157/2016 (Peça 2, p. 38-44) , quanto a Controladoria-Geral da União (Peça 2, p. 59-62) concluíram pelo prejuízo no valor total dos recursos repassados, imputando-se a responsabilidade solidária ao Sr. Fabiano Braga Mendonça Souza e ao CIRDH. A Secretaria Federal de Controle Interno certificou a irregularidade das contas (peça 2, p. 63) e a autoridade ministerial tomou conhecimento dessa conclusão (peça 2, p. 68) .
4.	Transcrevo a seguir, em parte e com ajustes de forma, a instrução da Secretaria do TCU no Estado de Goiás - Sec-GO, por meio da qual foi apresentado o histórico deste processo e o exame das alegações de defesa oferecidas pelo Sr. Fabiano Braga Mendonça Souza, bem como dos demais elementos constantes dos autos (peça 20) :
"HISTÓRICO
 (...) 
Atuação do órgão concedente 
4.	A celebração do convênio foi precedida de parecer técnico do MTur (peça 1, p. 59-61 e 67) , elaborado em 8/9/2006, sugerindo a celebração do pacto, haja vista a viabilidade técnica da execução dos serviços propostos e o fato de o objeto encontrar-se em consonância com os fins institucionais daquele Ministério.
5.	A prestação de contas do convênio, apresentada pelo dirigente da entidade, foi encaminhada ao ministério, em julho/2007, por intermédio de expediente do Deputado Federal José Chaves (peça 1, p. 94-95) , constituindo-se dos seguintes elementos:
a) relação de pagamentos, com três fornecedores e dez pagamentos: um pagamento para Milleniuns, no valor de R$ 77.000,00; um para Prós-Projetos, Obras e Serviços Ltda., no valor de R$ 64.000,00; oito para Cia de Eventos, no montante de R$ 403.800,00 (consta ainda os números dos cheques, todos datados de 18/10/2006 - peça 1, p. 96) ;
b) cópia da frente dos cheques nos valores e nas datas indicados na relação de pagamentos (peça 1, p. 97-100) ;
c) cópia de extratos bancários da conta bancária específica vinculada ao convênio (Banco do Brasil, Agência 1850-3, Conta 11.922-9) , no período de outubro a dezembro de 2006, com lançamentos de créditos totalizando os valores correspondentes aos recursos federais e à contrapartida pactuados (R$ 547.500,00) , e de débitos relativos aos cheques emitidos (de nº 85001 a 850010, totalizando R$ 544.800,00) , além de outros lançamentos cujos históricos indicam ser de tarifa bancária/CPMF (no montante de R$ 2.189,68) e saldo remanescente no valor de R$ 510,32 (peça 1, p. 101-103) ;
d) cópia de recibo da empresa Milleniuns Comércio Representações e Serviços Ltda. (CNPJ 05.802.770/0001-71) , no valor de R$ 77.000,00, referente à prestação dos seguintes serviços: bagdoor, backlight aeroporto, carrinhos de bagagem de aeroporto, sandálias personalizadas e frontlight  (conforme especificações constantes nas etapas da meta 2 do plano de trabalho) , relativos à carta convite 3/2006 (peça 1, p. 104) ;
e) cópia de três recibos da empresa Eventos Produções Culturais Ltda. (CNPJ 12.853.719/0001-54) , no montante de R$ 113.200,00 (apenas parte do que fora pago) , referente à prestação dos seguintes serviços: produção e veiculação de lonas de publicidade aplicadas a outdoors; coordenação geral, hospedagem e transporte (conforme meta 3 do plano de trabalho) , relativos à carta convite 8/2006; e fornecimento de embalagens personalizadas em silk  (peça 1, p. 105-107) ; 
f) registros fotográficos de banner, folder, palco e atração artística, supostamente do evento (peça 1, p. 108-115) .
6.	Ao analisar a prestação de contas, o órgão repassador emitiu pareceres técnico e financeiro, em 2007/2008, indicando inúmeras ressalvas (peça 1, p. 116-120 e 128-138) . 
7.	Cabe registrar que consta nos autos (...) consolidação dos resultados das fiscalizações (...) realizadas [pela Controladoria-Geral da União - CGU] em ajustes firmados entre o órgão e Organizações Não-Governamentais, consignada na Nota Técnica 834/2008/DRTUR/DR/ SFC/CGU-PR (peça 1, p 139-172) . Por meio desse trabalho, verifica-se que cinco convênios com a entidade CIDRH foram fiscalizados, com inúmeros apontamentos. Quanto ao convênio em apreço, tal nota indica a ausência da documentação por parte do convenente, e quanto à referida entidade, indica a ausência de estrutura administrativa comprovada para habilitação dos recursos.
8.	Há ofícios do ministério, em 2008, demandando ao convenente (...) elidir as ressalvas por ele apontadas, e outros, em 2012, dando ultimato para o encaminhamento da documentação, sob pena de instauração de TCE (peça 1, p. 173-187; 190-193) . 
9.	O responsável arrolado nestes autos apresentou, em fevereiro/2012, expediente cujo arrazoado visou justificar as pendências, acompanhado de cópia de matérias em jornais e na internet relatando a realização do evento (peça 1, p. 203-217; peça 2, p. 1-2) , mas não apresentou a documentação faltante.
10.	Ato conseguinte, o órgão repassador emitiu o Parecer Técnico Complementar de Análise de Prestação de Contas 18/2012 reprovando a prestação de contas (peça 2, p. 3-11) , por considerar que não foi encaminhada a documentação exigida para elidir as pendências apontadas inicialmente (em 2007/2008) , ou seja, para comprovar a execução das ações pactuadas. Nesse parecer, ainda foram apontados os seguintes fatos: 
'2.4.1 O Convenente, denominado Centro Integrado de Ressocialização e Desenvolvimento Humano (CIRDH) , não foi quem realizou o evento. A empresa Cia de Eventos foi a verdadeira realizadora. Ou seja, o CIRD foi usado como entidade de fachada para obter recursos do MTur. Tal constatação é ainda mais reforçada pelas apurações feitas pela Controladoria Regional da União do Estado de Pernambuco onde foi verificado, dentre outras coisas, que o CIRDH sequer possui corpo de funcionários e sede fixa. 
2.4.2 A empresa que realizou o evento, Cia de Eventos, foi a empresa que venceu oito das dez licitações feitas no âmbito do Convênio.
2.4.3 Nenhuma das empresas que participaram de todas as licitações, a saber: Cia de Eventos, Somar, Prós - Projetos e Serviços e Milleniuns, tinham capacidade técnica para apresentar orçamentos para os serviços que estavam sendo licitados, tendo em vista os comprovantes de situação cadastral emitidos pela Receita Federal contido no próprio processo.
2.4.4 Todas as licitações aconteceram antes da celebração do Convênio, ou seja, antes mesmo da apresentação da proposta de Convênio ao MTur.' (grifos acrescidos) 
11.	Depois de um longo transcurso de tempo (quatro anos) , o órgão emitiu a Nota Técnica de Análise Financeira 248/2016 (peça 2, p. 12-14) , calculando o montante a ser devolvido, tendo por fundamento aquele parecer técnico, sem realizar a análise da execução financeira. 
12.	O Relatório do Tomador de Contas Especial 157/2016 trouxe a informação de que não houve fiscalização in loco do convênio, e concluiu pela ocorrência de dano ao erário, correspondente à integralidade dos recursos federais repassados, em [função] da impugnação total das despesas, decorrente da irregularidade na execução física do objeto. A responsabilidade foi atribuída, solidariamente, ao Sr. Fabiano Braga Mendonça Souza, então presidente do CIRDH, uma vez signatário da avença e responsável pela realização das despesas com os recursos federais, com a referida entidade (peça 2, p. 38-44) .
Certificação das Contas pela CGU e ciência do Ministro de Estado
13.	A CGU, por meio do Relatório de Auditoria 86/2017, atestou a presença dos elementos e requisitos normativos para o prosseguimento do feito e concluiu que o Sr. Fabiano Braga Mendonça Souza e a entidade CIRDH encontram-se em débito com a Fazenda Nacional, correspondente à integralidade dos recursos federais repassados no âmbito do convênio (peça 2, p. 59-62) .
14.	Com base nas conclusões daquele relatório de auditoria, a CGU exarou o Certificado de Auditoria e o Parecer do Dirigente do Órgão de Controle Interno (peça 2, p. 63-64) , conclusivos pela irregularidade das contas dos responsáveis. Consta ainda nos autos Pronunciamento Ministerial (peça 2, p. 68) , em que o Ministro de Estado do Turismo declara haver tomado conhecimento das conclusões contidas nas aludidas peças.
15.	Na primeira instrução do presente feito (peça 4) , as questões suscitadas no processo de tomada de contas foram examinadas, tendo sido, em síntese, concluído:
15.1.	Quanto aos pressupostos de procedibilidade da IN/TCU 71/2012 - que a tomada de contas especial estava devidamente constituída e em condição de ser instruída, em face de não haver o transcurso de mais de dez anos desde o fato gerador sem que tenha havido a notificação dos responsáveis pela autoridade administrativa federal competente.
15.2.	No que diz respeito à ausência de condições de a entidade realizar o objeto do convênio - que o objeto social do CIRDH (defesa dos direitos sociais) era alheio à atividade que se pretendia (promoção de evento na área do turismo) e que a entidade não possuía funcionários, tampouco sede própria (informação corroborada pela CGU) ; que a entidade foi considerada inadimplente em diversos convênios celebrados com o MTUr (havendo sido, inclusive, julgados vários desses ajustes pelo TCU) ; e que os fatos tratados neste feito são, em grande medida, bastante similares àqueles tratados nos demais processos já apreciados por esta Corte de Contas. 
15.3.	Em relação à não comprovação da correta e regular aplicação dos recursos provenientes do convênio - que não há elementos que demonstrem a efetiva realização do evento e como ocorreu a realização dos serviços pactuados, bem como com que recursos foram financiados, ou seja, que não foi possível constatar se os recursos do convênio destinaram-se ao pagamento dos serviços descritos no plano de trabalho; que, portanto, não se comprovou a execução do objeto conveniado e a correta e regular aplicação dos recursos provenientes do convênio; e que, pelo dano, respondem solidariamente o CIRDH e o seu então presidente, conforme orientação do Acórdão 2763/2011-TCU-Plenário (relatado pelo Ministro Augusto Sherman) que acolheu o Incidente de Uniformização de Jurisprudência suscitado pelo Ministério Público quanto à responsabilização das pessoas que devem responder por dano ao erário ocorrido na aplicação de transferências voluntárias de recursos federais a entidades privadas, com vistas à consecução de uma finalidade pública.
16.	Ao final, na instrução constante à peça 4, foi proposta a citação solidária dos responsáveis (Centro Integrado de Ressocialização e Desenvolvimento Humano - CNPJ 07.237.632/0001-12; e Fabiano Braga Mendonça Souza - CPF XXX.569.534-XX, na condição de então presidente dessa entidade) , em face:
16.1.	da não comprovação da correta e regular aplicação dos recursos provenientes do convênio, uma vez que a documentação apresentada como prestação de contas não revela a realização efetiva dos itens pactuados e não demonstra o nexo entre os recursos federais transferidos e as despesas apresentadas na execução do objeto, o que implica no descumprimento do parágrafo único do art. 70 da Constituição Federal, bem assim do disposto no art. 93 do Decreto-Lei 200/1967, c/c o art. 66 do Decreto 93.872/1986, além da cláusula nona do respectivo termo de convênio; e
16.2.	da ausência de condições de a entidade realizar o objeto do convênio, pelas seguintes evidências:
a) a formalização do ajuste foi realizada no mesmo dia do início previsto para a realização do evento, podendo-se inferir que já se sabia, quando da celebração do convênio, que o evento ocorreria, com ou sem a participação do financiamento da União, e que não havia tempo hábil para a realização de procedimentos licitatórios ou análogos; e
b) ausência de capacidade técnica e operacional da entidade, pois o objeto social era alheio à atividade pretendida, não possuía funcionários, tampouco sede própria
17.	A proposta obteve parecer favorável da unidade técnica (peça 5) , tendo sido consecutivamente, impulsionadas as correspondentes citações (peças 8 e 9) , cujos respectivos avisos de recebimento foram, em seguida, juntados ao feito (peça 16, de 27/8/2018, e peça 10, de 28/8/2018) . No que diz respeito à citação dirigida ao Centro Integrado de Ressocialização e Desenvolvimento Humano, consta no feito, documento indicando que a entidade não mais estava estabelecida no referido endereço (peça 15) . Com relação à citação dirigida ao Sr. Fabiano Braga Mendonça Souza, houve, em 10/9/2018, solicitação de prorrogação para a apresentação da resposta por mais 90 dias (peça 11) , seguida de pedido de vista dos autos (peça 12) ; de encaminhamento do processo ao Exmo. Ministro Relator para deliberar sobre a dilação pleiteada (peça 13) ; da concessão da dilação pleiteada (peça 14) ; e da correspondente apresentação tempestiva de resposta, em 26/11/2018 (peça 17) , subscrita, no entanto, pelo Sr. Onaldo Rocha de Queiroga Filho - OAB/PB 18.671 (peça 17, p. 16) , sem a juntada nos autos da apropriada procuração.
18.	Ante a constatação, considerando o caráter personalíssimo da citação e com fulcro nos princípios da eficiência e da economicidade, bem como o disposto no art. 22, da Lei 9.784/1999, o auditor que subscreve a presente instrução, solicitou à equipe de apoio administrativo da Secex-GO que contatasse o Sr. Fabiano Braga Mendonça Souza para que este encaminhasse por e-mail a referida procuração. Salientou ainda que constava nos autos (peça 11, p. 2) o telefone do citado. Ato contínuo, o Sr. Fabiano Braga Mendonça Souza impulsionou o encaminhamento do documento, o qual foi consecutivamente juntado ao feito (peças 18 e 19) .  
EXAME TÉCNICO	
19.	Foram impulsionadas duas citações: uma dirigida ao Centro Integrado de Ressocialização e Desenvolvimento Humano (CIRDH) e outra dirigida ao Sr. Fabiano Braga Mendonça Souza, presidente da referida associação privada à época da contratação e execução do objeto do convênio.
I - Centro Integrado de Ressocialização e Desenvolvimento Humano (CIRDH) 
20.	No que diz respeito ao CIRDH, a citação sagrou-se frustrada: consta no feito documento indicando que a entidade não mais estava estabelecida no referido endereço (peça 15) . Assim, diante de tal constatação e da informação prestada pelo Sr. Fabiano Braga Mendonça Souza (peça 11, p. 2) , de que o CIRDH, desde o fim de seu mandato, em meados de 2007, não dispunha mais de representante, realizou-se consulta aos dados da Receita Federal anotados no sistema de consultas desta Corte de Contas e observou-se que a referida associação teve seu registro instaurado em 31/1/2005 e baixado em 9/2/2015, tendo sido o Sr. Fabiano Braga Mendonça Souza o presidente da instituição durante todo o período de existência do CIRDH (Figura 1) .
Figura 1. Consulta realizada nos sistemas do TCU, atualizado em 5/1/2019.
21.	Consta ainda nos autos, na Nota Técnica 834/2008/DRTUR/DR/SFC/CGU-PR, de 24/4/2008, recomendação da CGU (peça 1, p. 139 e 142) , decorrente da consolidação dos resultados das fiscalizações realizadas em ajustes firmados entre a Subsecretaria de Planejamento, Orçamento e Administração do Ministério do Turismo e Organizações Não-Governamentais (ONG) , para se:
'Oficiar ao convenente, advertindo da obrigatoriedade de manter em arquivo, à disposição dos órgãos de controle interno e externo, os documentos originais comprobatórios das despesas realizadas, pelo prazo de 05 anos, contados da aprovação da prestação ou tomada de contas da entidade concedente, relativa ao exercício de concessão.'
22.	Consecutivamente, consta ofício encaminhado pelo MTUr, em 27/5/2008 (peça 1, p. 173-179) , informando ao CIRDH da glosa das despesas referentes ao convênio, assim como reiterações do referido ofício em 12/12/2011 (peça 1, p. 180) , em 11/01/2012 (peça 1, p. 190) e em 2/2/2012 (peça 1, p. 193) . 
23.	Outrossim, há ofício dirigido ao MTUr pelo Sr. Fabiano Braga Mendonça Souza, em 26/1/2012 (peça 1, p. 195) , requerendo dilação do prazo concedido para a apresentação da documentação pertinente e salientando que era a primeira vez que o MTUr fazia exigências no tocante à prestação de contas do convênio nos últimos cinco anos (muito embora o convênio tivesse sido celebrado em 8/9/2006 e sua vigência original fosse pactuada para o período compreendido entre 8/9/2006 a 1º/1/2007, com a possibilidade de ser prorrogada por apostilamento) . No referido documento e em outros constantes nos autos, observa-se que o Sr. Fabiano Braga Mendonça Souza se intitula como ex-presidente do CIRDH, embora conste nos registros da Receita Federal sua atuação como presidente da referida associação até 9/2/2015 (item 20, retro) .
Análise
24.	Os dados apurados informam que o CIRDH foi uma associação aberta em janeiro de 2005, que já em 2006 realizou diversos convênios com o MTUR. Em abril de 2008, no entanto, a CGU apurou diversas impropriedades/irregulares na execução dos convênios celebrados com a referida entidade (peça 1, p. 139-141) , dentre as quais se pode citar: a realização de despesas em desacordo e/ou não previstas no Plano de Trabalho; a ausência de comprovação efetiva das despesas realizadas com recursos do ajuste; as contratações realizadas sem a adoção de procedimentos análogos aos estabelecidos na Lei 8.666/1993; os indícios de pagamentos de despesas acima do valor de mercado; a não disponibilização da documentação relativa ao ajuste por parte do convenente; a contratação de serviços sem o adequado detalhamento das ações e metas a serem alcançadas; a liberação de recursos do ajuste em período eleitoral, descumprindo a Lei 9.504/1997; e a ausência de estrutura administrativa.
25.	Enfim, considerando que o Sr. Fabiano Braga Mendonça Souza alega ter terminado seu mandado em meados de 2007, mas que consta nos registros da Receita Federal que ele permaneceu na direção da entidade até o início de 2015 e que não fora juntado aos autos nenhum documento comprovando seu afastamento da entidade antes do encerramento de seu cadastro na Receita Federal, não é razoável acatar a referida alegação. Ademais, considerando que a entidade fora constituída em 2005 e que em 2006 já havia celebrado diversos ajustes com o MTUr, é provável que a referida sociedade tenha sido criada para a captação indevida de recursos públicos. Outrossim, haja vista que a referida sociedade teve seu cadastro encerrado 10 anos após sua constituição, considerando a recomendação da CGU de 2008 (de  oficiar o convenente, advertindo-o da obrigatoriedade de manter em arquivo os documentos comprobatórios das despesas realizadas pelo prazo de cinco anos, contados da aprovação da prestação ou tomada de contas da entidade concedente) e as notificações realizadas pelo MTUr em 2008, 2011 e 2012 (acerca das pendências na aprovação da prestação de contas do ajuste) é razoável crer que o encerramento da referida entidade foi impulsionado com o objetivo de frustrar as ações empreendidas para a recuperação dos recursos federais inapropriadamente concedidos ao CIRDH.
26.	Nada obstante, há jurisprudência desta Corte de Contas no sentido de que a situação de 'baixa' de empresa no Sistema CNPJ da Receita Federal não indica, necessariamente, o fim da personalidade jurídica, a qual somente ocorre após a liquidação da sociedade e o cancelamento de sua inscrição no órgão competente (art. 51 do Código Civil) , e de que, na ausência de provas de sua liquidação, a pessoa jurídica pode ser responsabilizada pelo TCU (Acórdão 1512/2015-TCU-Primeira Câmara; Relator: Bruno Dantas) . Ou seja, a princípio pode-se dar prosseguimento na responsabilização da referida sociedade em solidariedade com o Sr. Fabiano Braga Mendonça Souza.
27.	No entanto, de modo a fortalecer tal entendimento, convém destacar que o Sr. Fabiano Braga Mendonça Souza participou, na condição de sócio fundador, desde a primeira Ata de Assembleia de Formação e Constituição do CIRDH, de 25/11/2004 (peça 1, p. 21-23) , como responsável por conduzir os trabalhos da referida entidade. Na oportunidade, o Sr. Fabiano Braga Mendonça Souza fora conduzido ao cargo de presidente da referida associação, a qual fora constituída com capital social de R$ 2 mil, representado por duas mil cotas, distribuídas igualmente pelos vinte sócios fundadores. Consta no referido documento que o então presidente da entidade já era advogado ao tempo da referida reunião, razão pela qual o responsável não pode sobremaneira alegar desconhecimento de questões jurídicas atreladas à transação que, embora legalmente devam ser de conhecimento de todos, é própria de pessoas com formação educacional na área jurídica. Nessa esteira, notavelmente que era de conhecimento do Sr. Fabiano Braga Mendonça Souza questões como:
a.	os usuais trâmites processuais;
b.	os princípios gerais de direito aplicáveis à administração pública;
c.	as restrições relacionadas às transações envolvendo recursos públicos; e
d.	as obrigações constantes no termo de convênio (peça 1, p. 73-81) , em especial a constante na Cláusula Nona, Parágrafo Terceiro, que estabelece a obrigação de manter a documentação probatória da realização das despesas em arquivo, pelo prazo de 5 anos, a contar da aprovação, pelo TCU, das contas do exercício relativo à data da concessão dos recursos relacionados ao ajuste.
28.	Enfim, a situação fática relatada fortalece a tese de que o encerramento da referida entidade foi impulsionado com o objetivo de frustrar as ações empreendidas para a recuperação dos recursos federais inapropriadamente concedidos ao CIRDH (item 25, retro) . Desta feita, tomando como base o princípio jurídico nemo auditur propriam turpitudinem allegans  (ninguém pode se beneficiar da própria torpeza) , o trâmite do presente processo de Tomada de Contas Especial não pode ser prejudicado em face do encerramento da inscrição do CIRDH. Tal princípio se impõe em todas as searas do direito e significa que nenhuma pessoa pode fazer algo incorreto, praticar um ato ilícito, ou mesmo descumprir uma regra de conduta imposta pelas normas legais e depois alegar tal conduta em proveito próprio. Ou seja, uma vez que o Sr. Fabiano Braga Mendonça Souza sabia das obrigações do CIRDH e das pendências existentes no MTUr: não poderia ter impulsionado o encerramento do cadastro da associação na Receita Federal e tampouco encerrado suas atividades. Assumiu, portanto, o gestor a parcela de responsabilidade que poderia ser atribuída ao CIRDH, podendo então, conforme o resultado do exame das alegações de defesa apresentadas, ser integralmente responsabilizado no presente feito.   
II - Sr. Fabiano Braga Mendonça Souza, presidente da referida associação privada à época da contratação/execução do convênio
29.	Em síntese, o Sr. Fabiano Braga Mendonça Souza apresentou as seguintes alegações de defesa: preliminarmente, alegou a dispensa da TCE, com fulcro na IN TCU 71/2012, art. 6º, II (peça 17, p. 1-5) ; suscitou  a tese de prescrição, com base na decisão do eminente Ministro Luís Roberto Barroso (MS 32201 MC/DF) , que estabeleceu entendimento quanto à incidência de prazo prescricional quinquenal para a aplicação de multas pelo TCU (peça 17, p. 5-9) ; alegou que a legislação estabelecia prazo para a guarda de documentos (IN STN 1/1997, art. 30, §§1° e 2°, Portaria Interministerial 127/2008 - prazos de cinco anos para a Administração Federal e de dez anos para entidades convenentes ou contratadas) e que em ação judicial transitada em julgado na Justiça Federal (processo 0025566-53.2009.4.01/3400) ter-se-ia estabelecido entendimento de que a violação de tais prazos por órgãos exteriores implicaria na violação da independência dos poderes (peça 17, p. 9-11) ; e, por fim, defendeu que as ocorrências indicadas eram subjetivas, não sendo suficientes para imputação de débito (peça 17, p. 11-16) .
II.1 - Dispensa da TCE, com fulcro na IN TCU 71/2012, art. 6º, II (peça 17, p. 1-5) 
30.	(...) defende, com fulcro no disposto na IN TCU 71/2012, que a instauração da presente TCE deveria ser dispensada em face de ter transcorrido prazo superior a dez anos entre a data provável de ocorrência do dano e a primeira notificação dos responsáveis pela autoridade administrativa competente.
Análise
31.	Verifica-se imprecisão técnica na alegação de defesa apresentada, pois consta nos autos que o Sr. Fabiano Braga Mendonça Souza fora notificado várias vezes pelo MTUr quanto à instauração da TCE: entre 27/5/2008 e 2/2/2012 (itens 8 e 22, retro) . Ou seja, a autoridade administrativa competente para a instauração da TCE (o MTUr) notificou o responsável acerca das irregularidades e da potencial instauração da TCE cerca de vinte meses após o termo inicial de vigência do convênio. Trata-se de prazo bem inferior ao constante na referida norma, não podendo ser acatada, portanto, a alegação de dispensa da TCE.
II.2 - Prescrição quanto à incidência de prazo prescricional quinquenal para a aplicação de multas pelo TCU (peça 17, p. 5-9) 
32.	É suscitada a tese de que, com base na decisão do eminente Ministro Luís Roberto Barroso (MS 32201 MC/DF) , se estabeleceu entendimento quanto à incidência de prazo prescricional quinquenal para a aplicação de multas pelo TCU.
Análise
33.	A tese suscitada é procedente, no entanto, nestes autos, em momento algum pretendeu-se imputar multa ao Sr. Fabiano Braga Mendonça Souza em razão das irregularidades/impropriedades apuradas, apenas débito. Trata-se, portanto, de alegação de defesa que não assiste ao presente feito, haja vista que não se vincula a nenhuma das imputações dirigidas ao responsável por meio da citação realizada.
II.3 - Prazo legal dez anos para a guarda de documentos (peça 17, p. 9-11) 
34.	É defendida a tese de que atualmente, passados mais de dez anos da data do evento, não seria razoável exigir documentação do convenente, uma vez que a legislação estabelecia prazo para a guarda de documentos de dez anos para entidades convenentes (IN STN 1/1997, art. 30, §§1° e 2°, Portaria Interministerial 127/2008 ou contratadas) e que em ação judicial transitada em julgado na Justiça Federal (processo 0025566-53.2009.4.01/3400 - do qual o TCU não foi parte) ter-se-ia estabelecido entendimento de que a violação de tais prazos por órgãos exteriores implicaria na violação da independência dos poderes.
Análise
35.	Com as devidas vênias ao entendimento exarado nas alegações de defesa, o entendimento desta Corte de Contas diverge do suscitado e é no sentido de que o prazo para a guarda da documentação pelo convenente (art. 30, § 1º, da IN-STN 01/1997) não se interrompe apenas com a instauração da tomada de contas no âmbito do TCU ou do órgão concedente, mas também pela prática de ato que, de alguma forma, leve ao conhecimento do responsável convenente a necessidade de adoção de alguma providência relativa à prestação de contas (Acórdão 2252/2016-TCU-Plenário; Relator: Raimundo Carreiro) .
36.	Outrossim, com relação à decisão judicial suscitada, que, conforme informado, fora proferida no âmbito do processo 0025566-53.2009.4.01/3400, impõe destacar que a referida decisão não tem o condão de produzir efeitos erga omnes. Ademais, a referida ação não é o objeto destes autos, razão pela qual não demanda extensas análises. Convém, entretanto, ressaltar que no caso em exame, como já exaustivamente destacado na presente instrução (item 31, retro) , o Sr. Fabiano Braga Mendonça Souza tomou conhecimento das irregularidades/impropriedades relacionadas à execução do ajuste cerca de vinte meses após o termo inicial de vigência do convênio, razão pela qual se torna inócua e não pode ser acatada a alegação de defesa apresentada.
II.4 - Subjetividade das ocorrências indicadas para a imputação de débito (peça 17, p. 11-16) 
37.	Em síntese, os responsáveis foram citados em face de não comprovarem a correta e regular aplicação dos recursos provenientes do convênio e em razão da ausência de condições de a entidade realizar o objeto do convênio.
II.4.1 - Não comprovação da correta e regular aplicação dos recursos
38.	Quanto à não comprovação da correta e regular aplicação dos recursos provenientes do convênio é suscitada a tese de que não seria possível apresentar alegações de defesa, em razão de não haver detalhamento das eventuais ilegalidades; e que seria indispensável que se relatasse as metas, etapas e itens do plano de trabalho executado que não haviam sido cumpridos, assim como por quais motivos, uma vez que a realização do evento não poderia ser questionada (peça 17, p. 15-16) .
Análise
39.	Convém, preliminarmente, destacar o inteiro teor da citação (peça 9) , a qual indica os elementos que caracterizam a não comprovação da correta e regular aplicação dos recursos:
'1)	 não comprovação da correta e regular aplicação dos recursos provenientes do convênio, uma vez que a documentação apresentada como prestação de contas não revela a realização efetiva dos itens pactuados e não demonstra o nexo entre os recursos federais transferidos e as despesas apresentadas na execução do objeto, o que implica no descumprimento do parágrafo único do art. 70 da Constituição Federal, bem assim do disposto no art. 93 do Decreto-Lei 200/1967, c/c o art. 66 do Decreto 93.872/1986, além da cláusula nona do respectivo termo de convênio;' (grifos acrescidos) 
40.	Tal entendimento decorre do exame constante na instrução precedente (peça 4, itens 25-35) :
'25.	 De acordo com o relatório do tomador de contas, o dano ao erário apurado nesta TCE configurou-se pela irregularidade na execução física do objeto do convênio.
 (...) 
27.	 Dos elementos apresentados na prestação de contas (item 5 desta instrução) , observa-se que o convenente informou que executou, dos R$ 547.500,00 conveniados, R$ 544.800,00, mediante a contratação de três fornecedores que geraram dez pagamentos. Os fornecedores foram: Eventos Produções Culturais Ltda. (CNPJ 12.853.719/0001-54) , no montante de R$ 403.800,00; Milleniuns Comércio Representações e Serviços Ltda. (CNPJ 05.802.770/0001-71) , no valor de R$ 77 mil; Prós-Projetos, Obras e Serviços Ltda. (CNPJ 01.912.184/0001-29) , no valor de R$ 64 mil. Dos pagamentos, não apresentou nenhum documento fiscal compatível para a contratação de pessoas jurídicas como ocorreu, apenas cópia de recibos e ainda assim parciais (menos de 35% daquele valor) . Não apresentou cópia da documentação atinente à contratação das empresas, como os respectivos contratos de prestação de serviços e atos prévios de cotação de preços e seleção das propostas. 
28.	A apresentação da documentação relativa aos pagamentos, com as cópias de cheques (frente apenas) e os extratos bancários da conta específica, não comprovam a despesa realizada, apenas indicam, a priori (pois apenas com a cópia frente/verso se verifica o real beneficiário dos recursos) , a correspondência entre os pagamentos (data/valor) e os lançamentos na referida conta. Com a ausência da documentação comprobatória das despesas já mencionada, sequer é possível afirmar, à luz somente do que foi apresentado pelo convenente, que efetivamente os recursos financeiros foram repassados àqueles fornecedores. 
29.	 Além da ausência da documentação devida correlata à comprovação das contratações, não há elementos suficientes para comprovação efetiva das ações pactuadas, pois se limitou a apresentar cópia de alguns registros fotográficos que sequer possuem o condão de comprovar as despesas, como se pode constatar do rol de ressalvas correspondentes. 
30.	 Em relação às ações acima, o órgão repassador correlaciona as seguintes ressalvas (peça 2, p. 3-11) , considerando ausentes os seguintes elementos: de comprovante de despesa para todas as ações; de mídia criada pela agência contratada; do planejamento de marketing realizado e de indicação do website; do relatório das estratégias desenvolvidas; dos dados levantados na pesquisa; de exemplar ou foto da peça produzida e de comprovante de produção e/ou da veiculação;  de cópia de anúncio em mídia, plano de mídia com número de inserções e período de veiculação, de declaração do fornecedor; de relatório das ações executadas. 
31.	 Tendo em vista que o objeto do convênio tem por escopo o custeio de evento passageiro, a única forma de comprovar sua realização é por meio dos documentos/materiais descritos no instrumento do ajuste (cláusula nona, parágrafo primeiro, do termo do convênio - peça 1, p. 78-79) . Todavia, não consta nestes autos a documentação completa com os elementos necessários para comprovar a efetiva realização do evento nos moldes programados e com os recursos conveniados. 
32.	 Enfim, não há elementos que demonstrem a efetiva realização do evento e como ocorreu a realização dos serviços pactuados, bem como com que recursos foram financiados, ou seja, não foi possível constatar se os recursos do convênio se destinaram ao pagamento pelos serviços descritos no plano de trabalho. Pela abrangência das constatações, o montante do débito corresponde à integralidade dos recursos federais repassados no âmbito do convênio, uma vez que não se comprovou a execução do objeto conveniado e a correta e regular aplicação dos recursos provenientes do convênio.
33.	 Cabe frisar que incide sobre o gestor (no caso, o então presidente do CIRDH) o ônus da prova quanto à regular aplicação dos valores que lhe foram confiados para consecução do objeto pactuado no convênio, o que decorre de expressa disposição contida no parágrafo único do art. 70 da Constituição Federal, bem assim do disposto no art. 93 do Decreto-Lei 200/1967 c/c o art. 66 do Decreto 93.872/1986 (Acórdão 317/2010-TCU-Plenário, 5.964/2009-2ª Câmara, 153/2007-Plenário, 1.293/2008-2ª Câmara e 132/2006-1ª Câmara) .
34.	 Solidariamente ao gestor, responde pelo dano a entidade conveniada (CIRDH) , conforme orientação do Acórdão 2763/2011-TCU-Plenário (relatado pelo Ministro Augusto Sherman) que acolheu o Incidente de Uniformização de Jurisprudência suscitado pelo Ministério Público quanto à responsabilização das pessoas que devem responder por danos ao erário ocorridos na aplicação de transferências voluntárias de recursos federais a entidades privadas, com vistas à consecução de uma finalidade pública. 
35.	 No âmbito do convênio em questão, as ocorrências são bastante semelhantes aos outros processos no TCU, não existindo elementos suficientes que comprovem a realização do evento no mesmo molde proposto nem que os recursos do convênio se destinaram ao pagamento pelos serviços descritos no plano de trabalho.' (grifos acrescidos) 
41.	Convém frisar que o referido entendimento acompanhou as apurações realizadas na fase da TCE, processada no âmbito do MTUr, cujas conclusões foram regularmente notificadas ao Sr. Fabiano Braga Mendonça Souza (peça 1, p. 121-127, 173-179, 180, 181-187. É oportuno ainda ressaltar que constam nos autos documentos que demonstram que o Sr. Fabiano Braga Mendonça Souza tomou, em janeiro de 2012, conhecimento de tais notificações: procuração para advogado atuar no processo representando o CIRDH, assinada pelo Sr. Fabiano Braga Mendonça Souza (peça1, p. 188) ; ofício, também assinado pelo Sr. Fabiano Braga Mendonça Souza, encaminhado ao MTUr, requerendo dilação do prazo concedido para apresentar documentação comprobatória, frisando que havia sido necessário encaminhar solicitações às sociedades empresárias executoras dos serviços; e resposta à notificação, encaminhada pelo Sr. Fabiano Braga Mendonça Souza ao MTUr, em que constam, em suma, várias das alegações de defesa apresentadas a esta Corte de Contas (que a partir de novembro de 2007, o Sr. Fabiano Braga Mendonça Souza não mais exercia qualquer cargo no CIRDH; que havia uma enorme dificuldade em obter informações e documentos, haja vista que, à época, havia se passado mais de cinco anos do evento; que o advogado de uma das empresas contratadas havia informado que não havia obrigatoriedade de se guardar documentos fiscais por mais de cinco anos; que constava no Diário Oficial da Prefeitura da Cidade de Recife destaque relacionado à realização do evento; que teria havido alteração unilateral do plano de trabalho pelo MTUr, dentre outras) , as quais são o objeto de exame desta instrução (peça 1, p. 203-213) .
42.	Enfim, nesse contexto não seria razoável a tese postulada pelo Sr. Fabiano Braga Mendonça Souza, de que não seria possível apresentar alegações de defesa, em razão de não haver detalhamento das eventuais ilegalidades; e de que seria indispensável que se relatasse as metas, etapas e itens do plano de trabalho executado que não haviam sido cumpridos, assim como por quais motivos, uma vez que a realização do evento não poderia ser questionada. Verifica-se que o Sr. Fabiano Braga Mendonça Souza obteve, entre 2008 e 2012, conhecimento de todos os elementos que impulsionaram a reprovação da prestação de contas apresentada. Nota-se ainda que, apenas em 2012 o referido gestor impulsionou resposta ao MTUr.
43.	Outrossim, conforme apropriadamente disposto na Cláusula Nona, Parágrafo Terceiro, do termo de convênio (peça 1, p. 79) , era de conhecimento do Sr. Fabiano Braga Mendonça Souza a obrigação assumida de manter em arquivo os documentos relacionados às despesas executadas pelo prazo de cinco anos, a contar da aprovação da prestação de contas do concedente, pelo Tribunal de Contas da União, relativa ao exercício em que ocorreu a concessão. Ou seja, a argumentação trazida ao feito pelo Sr. Fabiano Braga Mendonça Souza quanto à impossibilidade de apresentar alegações de defesa (em razão de não haver detalhamento das eventuais ilegalidades) e quanto à impossibilidade de defesa (em face do indispensável relato das metas, etapas e itens do plano de trabalho executado que não haviam sido cumpridos) não pode ser acatada.
II.4.2 - Ausência de condições de a entidade realizar o objeto do convênio
44.	Quanto à ausência de condições de a entidade realizar o objeto do convênio é suscitada a tese de que, em 2006, a ausência de capacidade técnica operacional da entidade não se constituía em motivo de não aprovação do plano de trabalho do evento; de que não seria possível atribuir ao convenente qualquer responsabilidade sobre tal situação (que responsabilidade sobre tal fato seria total do MTUr) ; e que somente com a Portaria Interministerial MPOG/CGU/MF/CGU 127/2008 passou-se a exigir condições técnicas para a execução de convênio (peça 17, p. 11-15) .
Análise
45.	Com efeito, a alegação do Sr. Fabiano Braga Mendonça Souza relacionada à ausência de responsabilidade pela celebração de convênio com entidade sem capacidade técnico operacional é parcialmente pertinente. Realmente, à época da celebração do ajuste, não havia norma interna do poder executivo federal que estabelecesse expressamente tal obrigação, de forma que, considerando a falta de capacidade operacional do convenente, houve, realmente, impropriedade na celebração do ajuste. Nada obstante, do mesmo modo que houve prescrição punitiva quanto à aplicação de multa ao Sr. Fabiano Braga Mendonça Souza, operou-se também a prescrição punitiva quanto às condutas dos gestores do MTUr que impulsionaram a celebração do referido ajuste em razão do decurso de tempo.
46.	No que diz respeito à ausência de capacidade técnico operacional, entretanto, é oportuno destacar que a descentralização de recursos públicos remonta ao Decreto-Lei 200/1967, o qual prevê e estava em vigor ao tempo da celebração do ajuste:
'Art. 10. A execução das atividades da Administração Federal deverá ser amplamente descentralizada.
§ 1º A descentralização será posta em prática em três planos principais:
a) dentro dos quadros da Administração Federal, distinguindo-se claramente o nível de direção do de execução;
b) da Administração Federal para a das unidades federadas, quando estejam devidamente aparelhadas e mediante convênio;
c) da Administração Federal para a órbita privada, mediante contratos ou concessões.
 (...) 
§ 5º Ressalvados os casos de manifesta impraticabilidade ou inconveniência, a execução de programas federais de caráter nitidamente local deverá ser delegada, no todo ou em parte, mediante convênio, aos órgãos estaduais ou municipais incumbidos de serviços correspondentes.
§ 6º Os órgãos federais responsáveis pelos programas conservarão a autoridade normativa e exercerão controle e fiscalização indispensáveis sobre a execução local, condicionando-se a liberação dos recursos ao fiel cumprimento dos programas e convênios.
§ 7º Para melhor desincumbir-se das tarefas de planejamento, coordenação, supervisão e controle e com o objetivo de impedir o crescimento desmesurado da máquina administrativa, a Administração procurará desobrigar-se da realização material de tarefas executivas, recorrendo, sempre que possível, à execução indireta, mediante contrato, desde que exista, na área, iniciativa privada suficientemente desenvolvida e capacitada a desempenhar os encargos de execução.
§ 8º A aplicação desse critério está condicionada, em qualquer caso, aos ditames do interesse público e às conveniências da segurança nacional.' (grifos acrescidos) 
47.	Ou seja, uma das premissas para a descentralização de recursos à iniciativa privada é a existência de sociedade 'suficientemente desenvolvida e capacitada a desempenhar os encargos da execução'. Dessa forma, a par de apenas em 2008 passar a constar em portaria do poder executivo federal a exigência de condições técnicas para a execução de convênio, trata-se de pré-requisito existente ao ajuste, constante em norma recepcionada como lei pela Constituição Federal de 1988 (o Decreto-Lei 200/1967) , a qual é o dispositivo infraconstitucional que autoriza a descentralização de recursos à iniciativa privada. Nessa esteira, a tese suscitada pelo Sr. Fabiano Braga Mendonça Souza não se adere à legislação em vigor ao tempo da celebração do ajuste e não deve ser acatada.
CONCLUSÃO
48.	As irregularidades detectadas no processo que resultaram no débito desta TCE foram 'não comprovação da correta e regular aplicação dos recursos provenientes do convênio' e 'ausência de condições de a entidade realizar o objeto do convênio'. Foram impulsionadas as citações do CIRDH (convenente) e do Sr. Fabiano Braga Mendonça Souza (gestor da entidade ao tempo da execução do convênio) .
49.	O CIRDH não pode ser citado em face de ter encerrado suas atividades e seu cadastro encontrar-se baixado desde 2015. Nada obstante, o exame realizado indica que o Sr. Fabiano Braga Mendonça Souza não poderia ter impulsionado o encerramento das atividades da entidade, em razão das obrigações assumidas em face dos recursos federais recebidos. Desta feita, o gestor assumiu a parcela de responsabilidade que poderia ser atribuída ao CIRDH (itens 20-28 desta instrução) .
50.	Com relação ao Sr. Fabiano Braga Mendonça Souza, as alegações de defesa apresentadas não puderam ser acatadas (itens 29-47 desta instrução) em face de não se aderirem ao disposto na legislação vigente (ao tempo da celebração do ajuste e atual) e tampouco à jurisprudência desta Corte de Contas."
5.	Diante do exposto, a Sec-GO propõe, com fundamento nos arts. 1º, inciso I, 16, inciso III, alínea b, da Lei 8.443/1992 c/c os arts. 19 e 23, inciso III, da mesma Lei, e com arts. 1º, inciso I, 209, inciso II, e § 1º, 210 e 214, inciso III, do Regimento Interno do TCU, julgar irregulares as contas do Sr. Fabiano Braga Mendonça Souza e condená-lo ao pagamento da importância de R$ 497.500,00, atualizada monetariamente e acrescida dos juros de mora, calculados a partir 10/10/2006, bem como autorizar, desde logo, a cobrança judicial da dívida, caso não atendida a notificação (peças 20-23) .
6.	O Ministério Público junto a este Tribunal, representado neste feito pelo Procurador Júlio Marcelo de Oliveira concorda com o encaminhamento sugerido pela unidade técnica, com os seguintes ajustes e acréscimos (peça 24) :
"a) julgue irregulares as contas do sr. Fabiano Braga Mendonça Souza, presidente do Centro Integrado de Ressocialização e Desenvolvimento Humano - CIRDH à época da execução do Convênio 432/2006, com fundamento no art. 16, III, 'b' e 'c', da Lei 8.443/1992, e o condene ao pagamento do débito de R$ 497.500,00, atualizado monetariamente e acrescido de juros de mora, contados de 13/10/2006 (peça 1, p. 103) ; b) autorize, desde já, a cobrança judicial da dívida, caso não atendida a notificação; c) dê ciência da deliberação que vier a ser proferida ao Procurador-Chefe da Procuradoria da República no Estado de Pernambuco e ao Ministério do Turismo."
7.	Ademais, destacou em seu parecer que (peça 24) :
" (...) o CIRDH não está sendo responsabilizado solidariamente com o sr. Fabiano Braga Mendonça de Souza em razão de seu cadastro na Receita Federal ter sido baixado em 9/2/2015 (peça 6) , além de a entidade sem fins lucrativos não ter sido localizada no endereço cadastrado no referido órgão, como comprova a devolução do ofício citatório pelos Correios, que contém a informação 'mudou-se' (peça 15) .
Embora, a rigor, fosse possível proceder à citação do CIRDH por edital, na medida em que não foi comprovada a dissolução da entidade no cartório de registro civil competente, o MP de Contas considera mais apropriado o imediato julgamento desta tomada de contas especial, em prestígio aos princípios da economia e da celeridade processuais e considerando que a solidariedade passiva é um instituto criado em benefício do credor, que pode optar por cobrar a dívida de um, de alguns ou de todos os devedores solidários.
Cabe destacar que, na ação de execução de título extrajudicial, consubstanciada no Acórdão 4057/2014-TCU-Primeira Câmara (TC Processo 004.433/2013-0) , movida pela União Federal contra o CIRDH e o sr. Fabiano Braga Mendonça de Souza (processo 0806607-53.2017.4.05.8300, 5ª Vara Federal da Justiça Federal em Pernambuco) , não se logrou realizar a citação do CIRDH, e tampouco se logrou localizar bens arrestáveis/penhoráveis dos executados, o que resultou na suspensão do processo judicial com fulcro no art. 921, III, do Código de Processo Civil (peça 23) . 
Diante dessas informações, aliadas ao fato de que o motivo da baixa do cadastro do CIRDH na Receita Federal foi 'omissão contumaz' (fonte: DGI) , considera-se de pouca valia o retorno dos autos à unidade técnica para a promoção de citação editalícia do CIRDH, até porque não se sabe quem é o atual representante legal dessa entidade. 
Ante o exposto, o MP de Contas manifesta-se pelo imediato julgamento de mérito da presente TCE, nos termos acima propostos."
	É o Relatório.

Maximiniano Eduardo Andrade Cardoso, OAB/DF 16.068; e Onaldo Rocha de Queiroga Filho, OAB/PB 18.671.

Procurador Júlio Marcelo de Oliveira.

TOMADA DE CONTAS ESPECIAL. CONVÊNIO. NÃO COMPROVAÇÃO DA BOA E REGULAR APLICAÇÃO DOS VALORES RECEBIDOS. FALTA DE NEXO CAUSAL ENTRE OS RECURSOS FEDERAIS REPASSADOS E AS DESPESAS REALIZADAS. NÃO COMPROVAÇÃO DA EXECUÇÃO DOS ITENS PACTUADOS NO AJUSTE. PRESCRIÇÃO DA PRETENSÃO PUNITIVA. CONTAS IRREGULARES, COM DÉBITO.

TOMADA DE CONTAS ESPECIAL (TCE)

Secretaria do TCU no Estado de Goiás - Sec-GO.

A presente Tomada de Contas Especial foi instaurada pelo Ministério do Turismo - MTur contra o Sr. Fabiano Braga Mendonça Souza, presidente do Centro Integrado de Ressocialização e Desenvolvimento Humano - CIRDH, em face da impugnação total das despesas, por irregularidades na execução física do Convênio 432/2006 (Siafi 569667) , cujo objeto consistia no apoio à implementação do evento intitulado "Recife Convida", com previsão para ser realizado no período de 8 a 11/9/2006.
2.	Para a execução do objeto da avença, foram repassados à entidade recursos federais no montante de R$ 497.500,00, por meio de ordem bancária de 10/10/2006. A quota de contrapartida municipal foi de R$ 50.000,00.
3.	Uma vez que a documentação apresentada como prestação de contas do Convênio 432/2006 não revelou a efetiva realização dos itens pactuados e não demonstrou o nexo de causalidade entre os recursos federais transferidos e as despesas apresentadas na execução do objeto, foi promovida a citação do presidente do CIRDH à época dos fatos apurados, ante a não comprovação da boa e regular aplicação dos recursos repassados à convenente.
4.	O responsável também foi instado a apresentar alegações de defesa pela ausência de condições de a entidade realizar o objeto do convênio, visto que a formalização do ajuste foi realizada no mesmo dia previsto para o início da realização do evento, inferindo-se que já se sabia, quando da celebração do convênio, que o evento ocorreria, com ou sem a participação do financiamento da União, e que não havia tempo hábil para a realização de procedimentos licitatórios ou análogos; e que o CIRDH não possuía capacidade técnica e operacional para a implementação do convênio, pois o seu objeto social era alheio à atividade pretendida e a entidade não possuía funcionários tampouco sede própria.
5.	Naquele momento, houve também a tentativa infrutífera de citação do CIRDH, uma vez que o ofício citatório foi devolvido pelos Correios com a informação de que a entidade sem fins lucrativos não se estabelecia mais no endereço cadastrado na base de dados da Receita Federal (peça 15) . Em razão desse fato, bem como de constar, naquele cadastro, a situação "baixada" desde 9/2/2015 (peça 6) , a unidade técnica deixou de dar continuidade às tentativas de sua citação. 
6.	Regularmente citado, o presidente do CIRDH alegou, em síntese (peça 17) , que: 
	(i) a TCE deveria ter sido dispensada, com fulcro na IN TCU 71/2012, e que ele teria presumido, à época, estar a prestação de contas aprovada, pois não teria recebido informação de sua rejeição;
	(ii) haveria a prescrição da pretensão punitiva; 
	(iii) deveria ser observado o prazo para a guarda de documentos de cinco anos para a Administração Federal e de dez anos para entidades convenentes ou contratadas (IN STN 1/1997 e Portaria Interministerial 127/2008) , com base em decisão transitada em julgado na Justiça Federal, processo 0025566-53.2009.4.01/3400; e 
	(iv) as ocorrências indicadas seriam subjetivas e, portanto, insuficientes para imputação de débito, argumentando, ainda, que: (a) em 2006, a "ausência de capacidade técnica operacional da entidade" não era motivo para a não aprovação do plano de trabalho de eventos; (b) a aprovação do projeto básico e a numeração do convênio era de seu conhecimento antes da formalização do ajuste; (c) o Mtur tinha por praxe firmar o convênio concomitantemente com a realização do evento; (d) não houve detalhamento das eventuais ilegalidades e que a realização do evento "Recife Convida" não poderia ser contestada.
7.	O exame das alegações de defesa do Sr. Fabiano Braga Mendonça Souza foi empreendido pela Secretaria do TCU no Estado de Goiás - Sec-GO, que, no essencial, propôs julgar irregulares as contas do referido responsável, condená-lo ao pagamento da quantia de R$ 497.500,00 (10/10/2006) e autorizar a cobrança judicial da dívida (peças 20-22) . Com esse encaminhamento concordou o Ministério Público junto ao TCU, sugerindo, em acréscimo, que o fundamento para o julgamento das contas fosse o art. 16, inciso III, alíneas b e c, da Lei 8.443/1992, e que fosse considerada a data do crédito dos recursos na conta-corrente específica (13/10/2006) como marco inicial para incidência da atualização monetária e dos juros de mora (peça 1, p. 103) , bem como que fosse dada ciência da deliberação a ser proferida ao Procurador-Chefe da Procuradoria da República no Estado de Pernambuco e ao Ministério do Turismo (peça 24) .
8.	O Parquet especializado destacou, em seu parecer, que, embora fosse possível proceder à citação do CIRDH por edital, na medida em que não foi comprovada a dissolução da entidade no cartório de registro civil competente, considerava mais apropriado o imediato julgamento desta tomada de contas especial, em prestígio aos princípios da economia e da celeridade processuais e por ser a solidariedade passiva um instituto criado em benefício do credor, que pode optar por cobrar a dívida de um, de alguns ou de todos os devedores solidários.
9.	Entendo bem fundamentada a análise empreendida pela unidade técnica de modo que a adoto como razões de decidir, com os ajustes promovidos pelo MP/TCU ao encaminhamento, sem prejuízo de tecer alguns comentários.
10.	Inicialmente, a alegação de que caberia a dispensa desta TCE, com base na IN/TCU 71, de 28/11/2012, por ter transcorrido prazo superior a dez anos entre a data provável de ocorrência do dano e a primeira notificação, não deve ser acolhida, visto que tal normativo se refere à notificação pela autoridade administrativa competente para a instauração da TCE, que, no caso, é o Ministério do Turismo.
11.	No que tange à notificação do Sr. Fabiano Braga Mendonça Souza, consta dos autos que, em 27/5/2008, 12/12/2011, 11/1/2012 e 2/2/2012 (peça 1, p. 173-179, 180, 190 e 193) , foram enviados vários ofícios alertando-o das irregularidades no processo e da necessidade de glosa das despesas.
12.	O responsável, em 2/1/2012, demonstrou ter ciência das falhas (peça 1, p. 217) , visto que constituiu advogado junto ao Ministério do Turismo com a finalidade de promover as respostas requeridas quanto ao Convênio 432/2006. Pouco tempo depois, em 26/1/2012, solicitou novo pedido de prorrogação de prazo (peça 1 p. 195) . 
13.	Portanto, não procede a afirmativa de que se passaram mais de dez anos sem que o responsável tenha sido notificado. 
14.	Ademais, importante ressaltar que o referido normativo não fixa prazo prescricional ou decadencial. A dispensa de instauração de TCE, quando decorridos dez anos entre a data provável de ocorrência do dano e a primeira notificação do responsável, não é regra absoluta, podendo ser avaliada a razoabilidade de ser dada continuidade ao processo dependendo da verificação se há ou não prejuízo ao exercício do contraditório e da ampla defesa. Precedentes (Jurisprudência Selecionada) :
Acórdão 139/2017-TCU-Plenário (relator ministro Bruno Dantas) 
"O longo transcurso de tempo entre a ocorrência da irregularidade e a instauração da tomada de contas especial não implica, automaticamente, sua nulidade. Uma vez instaurada, o largo interregno temporal apenas enseja o julgamento pela iliquidez das contas caso reste comprovado que, por este motivo, tenham sido prejudicados o contraditório e a ampla defesa do responsável."
Acórdão 10452/2016-TCU-Segunda Câmara (de minha relatoria) 
"O longo decurso de tempo para instauração da tomada de contas especial não é, por si só, razão suficiente para levar à presunção de prejuízo à ampla defesa e, por consequência, a se considerarem iliquidáveis as contas. Eventual impedimento à plenitude do exercício de defesa, ou mesmo dificuldade na sua realização, deve ser provado, cabendo à parte o ônus dessa evidenciação."
Acórdão 729/2014-TCU-Plenário (relatora ministra Ana Arraes) 
"O mero transcurso do tempo não é razão suficiente para o trancamento das contas. É preciso que, além disso, haja fundadas razões para supor que o direito à defesa tenha ficado prejudicado. O prejuízo à defesa não é presumido, deve ser provado."
15.	O ex-presidente do CIRDH alega, ainda, que há decisão judicial (processo n° 0025566-53.2009.4.01/3400) com entendimento pela razoabilidade e legalidade dos prazos fixados pela IN-STN 1, de 15/01/1997 (art. 30,§§1° e 2°) , e pela Portaria Interministerial 127, de 29/06/2008, isto é, de cinco anos para a Administração Federal e dez anos para entidade convenente ou contratada, respectivamente, para guarda de documentos e prestação de informações, relativamente à prestação ou tomada de contas de convênios e contratos.
16.	Independentemente de a suscitada decisão influenciar ou não nestes autos, não houve cobrança de documentos e informações fora dos prazos previstos nas citadas normas, in verbis:
IN-STN 1, de 15/01/1997
"Art. 30. As despesas serão comprovadas mediante documentos originais fiscais ou equivalentes, devendo as faturas, recibos, notas fiscais e quaisquer outros documentos comprobatórios serem emitidos em nome do convenente ou do executor, se for o caso, devidamente identificados com referência ao título e número do convênio.
§ 1º Os documentos referidos neste artigo serão mantidos em arquivo em boa ordem, no próprio local em que forem contabilizados, à disposição dos órgãos de controle interno e externo, pelo prazo de 5 (cinco) anos, contados da aprovação da prestação ou tomada de contas, do gestor do órgão ou entidade concedente, relativa ao exercício da concessão.
§ 2º Na hipótese de o convenente utilizar serviços de contabilidade de terceiros, a documentação deverá ficar arquivada nas dependências do convenente, pelo prazo fixado no parágrafo anterior."
Portaria Interministerial 127, de 29/06/2008:
"Art. 3º Os atos e os procedimentos relativos à formalização, execução, acompanhamento, prestação de contas e informações acerca de tomada de contas especial dos convênios, contratos de repasse e termos de parceria serão realizados no Sistema de Gestão de Convênios e Contratos de Repasse - SICONV, aberto à consulta pública, por meio do Portal dos Convênios. (alterado pela Port. n° 342, de 05/11/2008) 
 (...) 
§ 3º O convenente ou contratado deverá manter os documentos relacionados ao convênio e contrato de repasse pelo prazo de dez anos, contado da data em que foi aprovada a prestação de contas.
§ 4º Ressalvada a hipótese de microfilmagem, quando conveniente, os documentos serão conservados em arquivo, no prazo de cinco anos do julgamento das contas dos responsáveis pelo Tribunal de Contas da União, findo o qual poderão ser incinerados mediante termo. (acrescido pela Port. n. 342, de 05/11/2008) ."
17.	Como a prestação de contas não foi aprovada pelo órgão concedente nem a tomada de contas especial foi julgada pelo TCU, não foi dado início à contagem do prazo limite para a guarda dos documentos referentes ao convênio em questão. 
18.	Vale repisar que a jurisprudência deste Tribunal é firme no sentido de que os documentos comprobatórios de despesa devem ser guardados pelo prazo de cinco anos a partir da data da aprovação das contas do gestor, e, ainda assim, esse prazo é interrompido pela prática de algum ato que leve ao conhecimento do convenente a adotar alguma providência atinente à prestação de contas (vide Acórdão 359/2007-TCU-Segunda Câmara, de relatoria do Min. Aroldo Cedraz, 2354/2020-1ª Câmara, de relatoria do Min. Bruno Dantas, e 9277/2020-1ª Câmara, de relatoria do Min. Benjamin Zymler) . 
19.	No presente caso, sequer houve a aprovação da prestação de contas, e o Sr. Fabiano Braga Mendonça Souza tomou conhecimento das irregularidades relacionadas à execução do ajuste em 25/5/2008, ou seja, menos de dois anos após o termo inicial de vigência do Convênio (8/9/2006) , e apenas onze meses da apresentação da prestação de contas (28/6/2007) .
20.	 Dessa forma, não há como aceitar o argumento de que "como o Defendente nunca (...) foi notificado de uma eventual rejeição da prestação de contas relativa ao Convênio 432/2006, presumiu ter sido aprovada", e, portanto, não caberia a ele a obrigação de guarda dos documentos comprobatórios.
21.	Consoante consta dos autos, intempestivamente, em 28/6/2007, o então Deputado Federal José Chaves enviou ao Ministério do Turismo alguns elementos a título de prestação de contas do convênio em tela (peça 94) , dentre eles, a relação de pagamentos, no total de R$ 544.800,00, às empresas Eventos Produções Culturais Ltda., Prós Proj. Obras Serv. Ltda. e Milleniuns Comércios e Serviços Ltda., além de cópias apenas das frentes de cheques emitidos e de recibos das referidas empresas.
22.	Assim, ainda que o Sr. Fabiano Braga Mendonça Souza, gestor dos recursos do convênio em tela, imaginasse que a prestação de contas tivesse sido aprovada na mesma data de apresentação da documentação relacionada acima ao MTur (28/6/2007) , hipótese que se aventa apenas a título de argumentação, não teriam se passado cinco anos entre essa data e aquela em que o responsável se manifestou nos autos demonstrando conhecer as irregularidades na prestação de contas (2/1/2012) .
23.	Diante do exposto, não merece acolhida a alegação sobre o longo tempo exigido para guarda de documentos comprobatórios da execução física e financeira do Convênio 432/2006.   
24.	Por outro lado, com base nos termos do Acórdão 1441/2016-TCU-Plenário (relator Ministro Benjamin Zymler, redator Ministro Walton Alencar Rodrigues) , o qual uniformizou a jurisprudência do TCU acerca da questão prescricional e fixou o entendimento de que se aplica o prazo geral de prescrição de dez anos indicado no art. 205 do Código Civil, contado da data de ocorrência da irregularidade sancionada, segundo o art. 189 do Código Civil, verifica-se a incidência da prescrição da pena no presente caso, pois houve o interregno superior a dez anos entre o fato gerador da irregularidade (28/6/2007) e o despacho ordinatório da citação, que ocorreu em 13/8/2018.
25.	Desse modo, considero correto o argumento de que não devem ser aplicadas ao responsável as multas previstas nos arts. 57 e 58 da Lei Orgânica deste Tribunal.
26.	No que tange às alegações de que as ocorrências eram subjetivas e insuficientes para imputação de débito, entendo que não merecem prosperar, porquanto as ocorrências causadoras do dano estavam bem definidas nos ofícios a ele enviados pelo Mtur e foram indicadas no ofício citatório (peça 9) :
"1) não comprovação da correta e regular aplicação dos recursos provenientes do convênio, uma vez que a documentação apresentada como prestação de contas não revelava a realização efetiva dos itens pactuados e não demonstra o nexo entre os recursos federais transferidos e as despesas apresentadas na execução do objeto, o que implica o descumprimento do parágrafo único do art. 70 da Constituição Federal, bem assim do disposto no art. 93 do Decreto-Lei 200/1967, c/c o art. 66 do Decreto 93.872/1986, além da cláusula nona do respectivo termo de convênio; 
2) ausência de condições de a entidade realizar o objeto do convênio, pelas seguintes evidências:
a) a formalização do ajuste foi realizada no mesmo dia do início previsto para a realização do evento, podendo-se inferir que já se sabia, quando da celebração do convênio, que o evento ocorreria, com ou sem a participação do financiamento da União, e que não havia tempo hábil para a realização de procedimentos licitatórios ou análogos;
b) ausência de capacidade técnica e operacional da entidade, pois o objeto social era alheio à atividade pretendida, não possuía funcionários tampouco sede própria;"
27.	No referido documento, ainda foi explicitado que:
"1) O Tribunal, em respeito ao princípio da ampla defesa, encontra-se à disposição, por meio de suas secretarias, para prestar esclarecimentos a respeito de eventuais dúvidas ou sobre procedimentos a serem adotados, efetuar a atualização de dívida, em caso de débito e/ou multa, bem como conceder vista e cópia dos autos, caso solicitados. 
2) É possível requerer vista eletrônica dos autos, por meio do Portal TCU (www.tcu.gov.br > aba cidadão, serviços e consultas > e-TCU Processos > vista eletrônica de processos) , exceto no caso de processos/documentos sigilosos. Para tanto, devem ser providenciados o credenciamento e a habilitação prévia do responsável e/ou do procurador, no endereço eletrônico mencionado."
28.	Portanto, além de o responsável ter tido acesso às falhas apontadas pelo Concedente, como já mencionado (peça 1, p. 173-179, 180, 190, 193 e 217) , teve acesso às peças do presente processo. Para melhor entendimento, observo que, dos autos, consta a Nota Técnica de Análise 046/2008, elaborada pela Coordenação-Geral de eventos do Mtur, com indicação de inúmeras irregularidades, dentre as quais, cito (peça 1, p. 128-138) :
	a) falta de envio dos Relatórios de Cumprimento de Objeto, de Execução Físico Financeira e de Demonstrativo da Execução da Receita e Despesa, devidamente preenchidos, bem como da Relação de Pagamentos; 
	b) não apresentação do comprovante de envio da Carta Convite aos fornecedores e Adjudicação e homologação da empresa vencedora e de justificativa para a não realização de procedimento licitatório na modalidade de Tomada de Preços em relação à contratação da empresa com nome fantasia Cia de Eventos;
	c) não envio das notas fiscais (somente recibos) , das cópias dos impostos recolhidos e do atesto da realização dos serviços;
	d) ausência de apresentação da mídia criada pela agência contratada, do planejamento de marketing realizado, de indicação do endereço eletrônico (Website) ou de cópia do conteúdo do site em mídia digital, do relatório das estratégias desenvolvidas, dos dados levantados na pesquisa quantitativa, de um exemplar e/ou de uma foto das peças produzidas do bagdoor, do backlight, dos apliques com dois cata-ventos nos carrinhos para bagagem de aeroporto, dos Frontlights (com indicação do endereço de veiculação) , das placas de praia com cata-ventos e das estruturas para publicidade, de painel, das plaquinhas de bar, dos apliques em barracas de coco, dos outdoors;
	e) ausência de declaração do fornecedor informando que fez as mencionadas veiculações e comprovante de produção contendo o valor e a quantidade de peças produzidas, inclusive das sandálias e embalagens personalizadas e dos folders;
	f) não envio de cópia do anúncio em mídia televisa, do plano de mídia, assinado pelas partes, tampouco da declaração do fornecedor informando que fez a mencionada veiculação;
	g) falta de relatório das ações executadas pelo Serviço de Coordenação Geral, de quadro resumo, detalhado, de todos os gastos realizados com transporte e hospedagem, acompanhado dos comprovantes de gastos;
	h) indicação de realização de despesas não previstas no plano de trabalho, com banners e camisetas.
29.	Registra-se que foram apresentados layouts dos outdoors, mas não foram aceitos por não representarem a execução desses elementos.
30.	Portanto, caberia ao Sr. Fabiano Braga Mendonça Souza observar as disposições do convênio, bem como comprovar a boa e correta aplicação dos recursos públicos, visto que é ônus do gestor público aplicar os recursos financeiros na finalidade acordada, além de oferecer documentação que demonstre, de forma efetiva, os gastos efetuados e o nexo de causalidade entre as despesas realizadas e a verba federal recebida, o que não ocorreu nestes autos (arts. 70, parágrafo único, da Constituição Federal, 93 do Decreto-lei 200/1967 e 66 do Decreto 93.872/1986) . 
31.	Segundo o responsável, "a realização do evento 'Recife Convida' não pode[ria] ser questionada".
32.	Na realidade, não se discute aqui a concretização do evento, mas do objeto deste convênio, do qual não faziam parte as apresentações e a infraestrutura da festividade.
33.	No plano de trabalho estava prevista a realização das seguintes etapas e serviços (peça 1, p. 55-57) :
a) Planejamento e realização do evento:
a.1) criação e contratação de agência publicitária para elaboração e de toda a mídia para o projeto "Recife com Vida", R$ 35.000,00;
a.2) planejamento de marketing para o evento e consolidação da logomarca turística para os anos seguintes e website respectivo, R$ 35.000,00;
a.3) estratégias e desenvolvimento de comunicação, R$15.000,00;
a.4) pesquisa quantitativa, R$ 30.000,00;
b) Produção, veiculação, publicidade e divulgação:
b.1) Bagdoor - produção de adesivos para mala, R$ 9.000,00;
b.2) Backlight Aeroporto referente à produção de 4 lonas night and day e quatorze cataventos, 15.000,00;
b.3) carrinhos (bagagem de Aeroporto) - produção de 400 apliques para carrinho de aeroporto, R$ 24.000,00;
b.4) sandálias personalizadas, R$ 10.800,00;
b.5) embalagens personalizadas, R$ 7.200,00;
b.6) frontlight, R$ 14.040,00;
b.7) placa de praia - 30 placas de rua, R$ 27.000,00;
b.8) placa de Praia - 40 placas de rua (poste) , R$ 36.000,00;
b.9) folders, R$ 18.400,00;
b.10) empena (só estrutura) - estrutura, formato 60m x 5,5m, na fachada da Prefeitura, R$ 13.500,00;
b.11) mídia televisiva (30 inserções de 30) , R$ 80.000,00;
b.12) painel no local do evento, com suporte de sustentação com 06 postes, R$ 15.000,00;
b.13) plaquinhas de Bar, R$ 7.660,00;
b.14) barraquinha de coco: 100 apliques para colocação em barraquinha de coco, R$ 12.000,00;
b.15) lona para outdoors, R$ 56.000,00;
b.16) mídia aeroportuária, referente à veiculação de bagdoor, backligh, carrinhos no Aeroporto Guararapes, R$ 18.000,00;
b.17) veiculação de frontlight no viaduto Joana Bezerra, R$ 4.500,00;
b.18) veiculação de cinco outdoors, R$ 14.400,00;
c) Contrapartida:
c.1) Coordenação Geral, R$ 30.000,00;
c.2) hospedagem e transporte, R$ 20.000,00.
34.	Como se observa da descrição dos serviços previstos no plano de trabalho para o "Recife Convida", o projeto continha primordialmente instrumentos de publicidade, tais como: planejamento de marketing, desenvolvimento de comunicação, pesquisa, elaboração e criação de peças, bagdoor, backlight, sandálias, embalagens, frontlight e placas de praia, folders, painéis (peça 1, p. 55-57) .
35. 	Apesar de o objeto conveniado se referir à promoção e à divulgação do evento, a solicitação de apoio financeiro para a realização deste projeto data de 29/8/2006 e o Convênio somente foi firmado em 8/9/2006, ou seja, um dia antes do início dos shows, em 9/9/2006, consoante informações jornalísticas e a programação do evento (peça 1, p. 110) .
36.	Insta asseverar que praticamente todo o andamento do processo ocorreu no dia 8/9/2006. Nessa data, a Nota de Análise Técnica foi elaborada pela Assessora Técnica e aprovada pela Coordenadora-Geral de Marketing e Publicidade Substituta e pelo Diretor do Departamento de Promoção e Marketing Nacional Substituto, bem como a disponibilidade orçamentária foi informada pelo Coordenador-Geral de Planejamento, Orçamento e Finanças do Mtur, com a declaração que a Proponente se encontrava adimplente no SIAFI, CADIN, INSS, FGTS e perante a União (PGFN/SRF) , tendo sido avalizada pelo Ordenador de Despesas e Gestor Financeiro e a emissão da Nota de Empenho foi autorizada pelo Subsecretário de Planejamento, Orçamento e Administração do MTur, no valor de R$ 497.500,00. Outrossim, o Parecer da Coordenadora de Assuntos Administrativos e Convênios foi elaborado, havendo sua aprovação pela Consultora Jurídica, bem como o parecer complementar foi emitido pela Assessora Técnica da Coordenação-Geral de Marketing e Publicidade, contendo a anuência do Coordenador-Geral de Marketing e Publicidade e do Diretor do Departamento de Promoção e Marketing Nacional, e, por fim, ainda na mesma data, o Convênio 432/2006 foi firmado.
37.	Ocorre que o objeto conveniado consiste em atividades que deveriam ser programadas bem antes do início do evento. Não é razoável contratar serviços relacionados à publicidade, como por exemplo "o planejamento de marketing para o evento e a consolidação da logomarca turística para os anos seguintes e website respectivo", às vésperas de sua realização. 
38.	Notícia publicitária apresentada pelo responsável indica a realização de alguma divulgação do evento, mas iniciada antes mesmo da assinatura do convênio e sem qualquer referência ao Ministério do Turismo, apesar de citar os patrocínios da Petrobras, da Elma Chips e da Natura:
"A divulgação do Recife ConVida pretende ser um importante aliado do projeto. Além de anúncios em quatro capitais da região (Maceió, João Pessoa, Natal e Fortaleza) , o material publicitário convidará os turistas que desembarcarem no Aeroporto do Recife a participarem do evento, através de mídia nos carrinhos de bagagem. Cataventos já começaram a ser espalhados na orla da cidade. Para chamar a atenção dos visitantes que estiverem a caminho do Bairro do Recife, parte da fachada do Cais José Estelita será pintada com as cores e peças do projeto. O Recife ConVida é uma realização da Prefeitura do Recife e Cia de Eventos, que conta com os patrocínios da Petrobras, Elma Chips e Natura." (peça 2, p. 1) 
39.	Além da observação a respeito do escasso tempo para a realização do procedimento licitatório, contratação das empresas e execução dos serviços relacionados à publicidade do evento, bem como dos indícios de falta de capacidade técnica e operacional da entidade convenente, nos autos não há qualquer documentação necessária para firmar a convicção da boa e regular aplicação dos recursos e do nexo de causalidade entre o montante repassado por força do ajuste em tela e o objeto contratado. Sequer há a cópia dos contratos do CIRDH com as empresas supostamente contratadas, notas fiscais e comprovantes de pagamento aos fornecedores com recursos do convênio. Também não há elementos evidenciando que os itens previstos no plano de trabalho foram plenamente executados.
40.	Já em 3/10/2007, foram registradas no Parecer Técnico de Análise de Prestação de Contas 012/2007 irregularidades que levaram a Coordenação-Geral de Marketing e Publicidade a sugerir que, caso o convenente não pudesse atender às pendências descritas (peça 1, p. 116-120) , restituísse os recursos transferidos, em razão da não comprovação das despesas realizadas.
41.	Posteriormente, novo exame foi efetivado, mediante a Nota Técnica de Análise 046/2008, elaborada pela Coordenação-Geral de eventos do Mtur, com inúmeras irregularidades, dentre as quais, algumas citadas no item 28 acima.
42.	Os dados colhidos dos autos não permitem estabelecer o necessário nexo causal entre as verbas federais transferidas por meio do Convênio 432/2006 e o emprego desses recursos nos fins a que se destinavam.
43.	A falta de capacidade da empresa foi apontada pela Controladoria-Geral da União - CGU na Nota Técnica 834/2008/DRTUR/DR/SFC/CGU-PR (peça 1, p 139-172) . Em fiscalização por ela realizada, foram avaliados cinco convênios pactuados com o CIDRH, em 2005 e 2006, no valor total de R$ 1.690.900,00. Referente ao ano de 2006, por bem resumido, trago excerto do Voto que conduziu o Acórdão 5679/2010-TCU-Segunda Câmara (relatoria do Ministro Benjamin Zymler) , referente à mesma entidade: 
"6. Consoante restou apurado a partir de fiscalização empreendida pela Controladoria Regional da União no Estado de Pernambuco, as metas conveniadas não foram alcançadas. Na ocasião, foram identificadas as seguintes impropriedades:
- a entidade funcionava sem sede fixa: foi constatada a existência de dois endereços, um no município de Paulista e outro em Recife, sendo que o primeiro endereço era de uma residência, cujo morador afirmou desconhecer a entidade e seu responsável, e o segundo pertencia a uma empresa privada denominada Credforte;
- a entidade não possuía quadro próprio de empregados: foi localizado apenas um representante, a saber, o Sr. Fabiano Braga Mendonça Souza, advogado e diretor-presidente da entidade; (...) "
44.	Especificamente quanto ao Convênio 432/2006, foi anotada a ausência da documentação por parte do convenente e de estrutura administrativa para habilitação dos recursos, bem como observação quanto à liberação dos recursos federais em período eleitoral (1º/07 a 29/10/2006) , em afronta à Lei 9.504/1997 e à IN/STN 02/2006.
45.	Neste caso, a falta de capacidade da entidade em executar o objeto se torna mais um elemento de convicção da irregularidade, visto que a ausência de comprovação da correta utilização dos recursos públicos, decorrente da falta de documentação essencial para demonstrar a execução dos itens pactuados, bem como o nexo causal entre os recursos repassados e a utilização no objeto contratado, já são motivos suficientes para o julgamento pela irregularidade das contas e a condenação do responsável à restituição dos valores por ele geridos aos cofres públicos. 
46.	A respeito do conhecimento prévio à formalização do ajuste por parte do gestor sobre a aprovação do projeto básico e a numeração do convênio, penso que tal argumento não pode ser aceito, pois, além de o responsável não ter trazidos elementos comprobatórios dessa afirmativa, constam dos autos elementos indicando que, em 8/9/2006, pela manhã, o responsável foi notificado a fazer correções no plano de trabalho (peça 1, p. 54) . Ou seja, na data indicada como a de início do evento, o projeto básico não estava aprovado e ainda seriam necessárias alterações.
47.	Por fim, sobre as exigências previstas para a prestação de contas, insta asseverar que no documento aprovado pela Coordenação Geral de Marketing e Publicidade, foi ressaltado que:
"na execução das despesas de todos os serviços descritos no Plano de Trabalho, com os recursos recebidos em transferência, dever[iam] ser adotados os procedimentos estabelecidos pela Lei 8.666/1993 e, por ocasião da prestação de contas, dever[iam] ser apresentados documentos, bem como, amostras das peças produzidas, de modo que [fosse] comprovada a contratação e realização de todos os serviços." (grifado) 
48.	Na sequência, na mesma data, foi firmado o convênio, no qual, de forma expressa, foram definidas as condições para prestação de contas (peça 1, p. 78) :
"CLÁUSULA NONA - DA PRESTAÇÃO DE CONTAS
A prestação de contas dos recursos liberados pelo CONCEDENTE, na forma deste Convênio, far-se-á mediante prestação de contas final do total dos recursos recebidos, que deverá ser apresentada até 60 (sessenta) dias após o término da vigência do Convênio, nos termos da Instrução Normativa STN/MF/nº 1/97. 
 (...) 
PARÁGRAFO TERCEIRO. As faturas, recibos, notas fiscais e quaisquer outros documentos comprobatórios de despesas deverão ser emitidos em nome do CONVENENTE, devidamente identificados com o número do Convênio e mantidos em arquivo, em boa ordem, no próprio local em que foram contabilizados, à disposição dos órgãos de Controle Interno e Externo, pelo prazo de 5 (cinco) anos, contados da aprovação da prestação de contas do CONCEDENTE, pelo Tribunal de Contas da União, relativa ao exercício em que ocorreu a concessão."
49.	Em 17/10/2006, um dia antes da emissão de todos os cheques (18/10/2006) , foi enviado o Ofício 509/2006/CGCV/SPONSE/MTur (peça 1, p. 90) , lembrando o Sr. Fabiano Braga Mendonça Souza de que:
"a) os pagamentos efetuados [deveriam ser] correspondentes especificamente aos valores constantes na documentação comprobatória da despesa;
b) a descrição contida nas notas fiscais relativas à comprovação de despesas realizadas com recursos do convênio [deveria] ser detalhada, especificando de forma completa os serviços realizados ou produtos adquiridos, visando permitir a identificação clara do que se refere a despesa, de forma a atrelá-la ao estabelecido no plano de trabalho aprovado pelo MTur, se for o caso; e,
c) as comprovações das despesas relacionadas à aplicação dos recursos, inclusive aqueles correspondentes à contrapartida, [deveriam] ser comprovadas mediante documentos fiscais ou equivalentes, devendo as faturas, recibos, notas fiscais e quaisquer outros documentos comprobatórios serem emitidos em nome do convenente ou do executor, se for o caso, devidamente identificados com referência ao título e número do convênio."
50.	Ademais, conforme já mencionado, segundo farta jurisprudência do Tribunal de Contas da União, ao gestor compete o ônus de demonstrar a boa e correta aplicação dos recursos públicos. A propósito, cabe reproduzir a respeito do tema excerto do Voto condutor da Decisão 225/2000 - 2ª Câmara, no qual o Ministro Relator Adylson Motta tão bem abordou a matéria:
"A não-comprovação da lisura no trato de recursos públicos recebidos autoriza, a meu ver, a presunção de irregularidade na sua aplicação. Ressalto que o ônus da prova da idoneidade no emprego dos recursos, no âmbito administrativo, recai sobre o gestor, obrigando-se este a comprovar que (...) foram regularmente aplicados quando da realização do interesse público."
51.	Em conclusão, ante a ausência no processo de documentos, não foi possível estabelecer o necessário nexo causal entre as verbas federais transferidas por meio do Convênio 432/2006 e o emprego desses recursos nos fins a que se destinavam, visto que apenas a apresentação da frente dos cheques, dos recibos e a relação de pagamento não é suficiente para fixar o referido liame de causalidade, nem para comprovar a execução dos itens pactuados.
52.	Registre-se que o Sr. Fabiano Braga Mendonça Souza assinou o termo de convênio (peça 1, p. 73-81) , o que configura a sua responsabilidade pela correta execução da avença, como gestor das verbas federais transferidas ao CIRDH, cabendo-lhe, igualmente, o ônus de comprovar o regular emprego da integralidade dos recursos públicos, por meio de documentação hábil, com vistas a demonstrar o nexo de causalidade entre os gastos efetuados e a execução do objeto do ajuste, a teor do bloco normativo composto pelas disposições dos arts. 70, parágrafo único, da Constituição Federal, 93 do Decreto-lei 200/1967 e 66 do Decreto 93.872/1986.
53. 	Nesse contexto, não devem ser acolhidas as alegações de defesa do Sr. Fabiano Braga Mendonça Souza. 
54.	Firmadas essas premissas, as contas do Sr. Fabiano Braga Mendonça Souza devem ser julgadas irregulares, com condenação ao pagamento do débito quantificado no processo. Deixo de aplicar a multa prevista no art. 57 da Lei n. 8.443/1992, pois, conforme já ressaltado nos itens 24 e 25 acima, ocorreu a prescrição da pretensão punitiva.
55.	Cumpre ainda autorizar a cobrança judicial, se necessária, e o pagamento das dívidas em até 36 parcelas mensais e consecutivas, caso solicitado, bem como encaminhar cópia do Acórdão que vier a ser proferido à Procuradoria da República no Estado de Pernambuco, com fundamento no art. 16, § 3º, da Lei 8.443/1992 c/c art. 209, § 7º, do Regimento Interno/TCU, e, para ciência, ao MTur. 
56.	Por fim, entendo que o Centro Integrado de Ressocialização e Desenvolvimento Humano - CIRDH deva ser excluído do rol dos responsáveis.
	Ante o exposto, manifesto-me por que seja adotada a deliberação que ora submeto a este Colegiado. 
T.C.U., Sala das Sessões, em 22 de setembro de 2020.
MARCOS BEMQUERER COSTA
Relator